【裁判字號】    90,重訴,2058
【裁判日期】    901231
【裁判案由】    返還保證金
【裁判全文】
臺灣臺北地方法院民事判決  九十年度重訴字第二○五八號
    原      告  台灣土地銀行
    法定代理人  丙○○
    訴訟代理人  己○○
                戊○○
                            送.
    法定代理人  乙○○
    被      告  甲○○
                丁○○
右當事人間請求返還保證金事件，本院判決如左：
    主    文
被告應連帶給付原告新台幣貳仟貳佰捌拾肆萬零肆佰伍拾壹元，及自民國九十年七月
十日起至清償日止，按年息百分之九．八五五計算之利息，並自民國九十年八月十一
日起至清償日止，逾期在六月以內者，按上開利率百分之十，逾期在六個月以上者，
按上開利率百分之二十計算之違約金。
訴訟費用由被告連帶負擔。
    事    實
甲、原告方面：
一、聲明：如主文所示。
二、陳述：被告凱拓營造工程有限公司（以下稱凱拓營造公司）因以新台幣（以下同
    ）五億四千七百二十萬元標得第三人交通部臺灣區國道新建工程局（以下稱國道
    新建工程局）第二高速公路後續計劃基隆汐止段第C301A標瑪東系統交流道工程
    ，委由原告擔任被告凱拓營造公司之保證人，而開立履約保證金保證書及預付款
    保證金保證書各五千四百七十二萬元予第三人國道新建工程局在案，期限三年六
    個月。被告凱拓營造公司並於民國八十七年六月二十九日邀同其餘被告乙○○、
    甲○○、丁○○為共同發票人，簽發面額壹億零玖佰肆拾肆萬元之本票交原告收
    執，並約定利率及逾期清償之違約金，到期日為九十年四月二十五日。之後預付
    款保證金保證部分於八十九年九月二十七日由第三人通知解除保證責任，另履約
    保證金保證部分，因施工進度持續落後，並經國道新建工程局督促改善仍未於期
    間內改善，國道新建工程局已將承包商逐離並接管工地，並向原告求償履約保證
    金三千二百八十三萬二千元，原告業於九十年六月十九日開立支票理賠國道新建
    工程局前開請求之工程履約保證金三千二百八十三萬二千元。另依原告與被告簽
    訂之授信約定書第七條規定，原告得行使被告設質於原告之存單、存款相互抵銷
    債務，今尚欠原告本金二千二百八十四萬零四百五十一元，及自九十年七月十日
    起至清償日止之利息、自九十年八月十一日起之違約金，迄未清償，原告曾聲請
    假扣押被告凱拓營造公司對第三人國道高速公路工程局的債權，但金額還沒有確
    定，沒有辦法假扣押，國工局有聲明異議。爰依據保證代位及本票請求權關係請
    求被告連帶如數給付而提起本件訴訟。
三、證據：提出履約保證金保證書一件、預付款保證金保證書二件、授信約定書四件
    、本票一件、國道新建工程局九十年四月十七日國工局九０處一字第０七二七五
    號函一件、本行支票一件、國道新建工程局收款收據一件、國道新建工程局九十
    年六月二十八日國工局九０工字第一二六五０號函一件（均影本）為證。
乙、被告方面：
I被告凱拓營造公司、乙○○、丁○○部分：
  被告凱拓營造公司、乙○○、丁○○均未於言詞辯論期日到場，亦未提出書狀作何
  聲明或陳述。
II被告甲○○部分：
一、聲明：駁回原告之訴。
二、陳述略稱：伊因係凱拓營造公司股東，而被要求為本事件之連帶保證人，凱拓營
    造公司為台灣知名之公共工程公司，承包國內公共工程無數，八十七年九月一日
    ，該公司承包國道新建工程局第二高速公路後續計劃基隆汐止段第C301A標瑪東
    系統交流道工程，依約工程款係按工程進度分段申領，因受天候影響造成遲延，
    更因財團法人中華工程顧問司之追加工程延誤工期，致使該公司賠累過鉅終致無
    法支撐，因使該公司所欠被告二千三百八十四萬二千三百零八元索討無門。而凱
    拓營造公司對國道新建工程局尚有工程保留款二千七百三十六萬元及追加工程補
    償款一千八百六十九元未具領，原告應代位追討受償以減輕損害。且違約金請求
    似顯過高，請依法酌減免等語。
三、證據：提出本院支付命令影本二件、工程估驗單影本一件、財團法人中華工程顧
    問司書函影本一件為證。
    理    由
甲、程序方面：
一、本件被告凱拓營造公司、乙○○、丁○○均未於言詞辯論期日到場，核無民事訴
    訟法第三百八十六條所列各款情形，應依原告之聲請，由其一造辯論而為判決。
二、按，訴狀送達後，原告不得將原訴變更或追加他訴。但有下列各款情形之一者，
    不在此限：：：：。三、擴張或減縮應受判決事項之聲明者。民事訴訟法第二百
    五十五條第一項第三款定有明文。查，本件原告起訴原請求被告應給付伊貳仟貳
    佰捌拾肆萬零肆佰伍拾壹元，及自九十年七月十日起至清償日止，按年息百分之
    九．八五五計算之利息，並自九十年八月十一日起至清償日止，逾期在六月以內
    者，按上開利率百分之十，逾期在六個月以上者，按上開利率百分之二十計算之
    違約金。嗣於訴訟繫屬中之九十年十二月二十七日變更為請求被告應連帶給付伊
    貳仟貳佰捌拾肆萬零肆佰伍拾壹元，及同上之利息及違約金。核係擴張應受判決
    事項之聲明，依民事訴訟法第二百五十五條第一項第三款規定，尚無不合，被告
    甲○○雖表示不同意，不生影響，合先敘明。
乙、得心證之理由：
一、本件原告主張被告凱拓營造公司因標得第二高速公路後續計劃基隆汐止段C301A
    標瑪東系統交流道工程，而委由伊擔任保證人，由伊開立履約保證金保證書及預
    付款保證金保證書各五千四百七十二萬元予國道新建工程局，期限三年六個月。
    凱拓營造公司並於八十七年六月二十九日邀同其餘被告乙○○、甲○○、丁○○
    為共同發票人，簽發面額壹億零玖佰肆拾肆萬元之本票交伊收執，約定利率及逾
    期清償之違約金，到期日為九十年四月二十五日。嗣履約保證金保證部分，因施
    工進度持續落後，經國道新建工程局督促改善仍未於期間內改善，國道新建工程
    局已將承包商逐離並接管工地，並向伊求償履約保證金三千二百八十三萬二千元
    ，伊並於九十年六月十九日開立支票如數給付國道新建工程局前開請求之工程履
    約保證金（另預付款保證金保證部分已於八十九年九月二十七日由國道新建工程
    局通知解除保證責任），依被告簽訂之授信約定書第七條規定，伊得行使被告設
    質於原告之存單、存款相互抵銷債務後，尚欠本金二千二百八十四萬零四百五十
    一元，及自九十年七月十日起至清償日止之利息、自九十年八月十一日起之違約
    金，迄未清償之事實，已據其提出履約保證金保證書一件、預付款保證金保證書
    二件、授信約定書四件、本票一件、國道新建工程局九十年四月十七日國工局九
    ０處一字第０七二七五號函一件、本行支票一件、國道新建工程局收款收據一件
    、國道新建工程局九十年六月二十八日國工局九０工字第一二六五０號函一件為
    證，核屬相符，並為被告甲○○所不否認，其餘被告凱拓營造公司、乙○○、丁○○則未於言詞辯論期日到場，亦未提出書狀作何聲明或陳述，自堪信原告之主
    張為真實。
二、被告甲○○雖辯稱略以：其因係凱拓營造公司股東，而被要求為本事件之連帶保
    證人，其對凱拓營造公司亦有二千三百八十四萬二千三百零八元債權索討無門，
    凱拓營造公司對國道新建工程局尚有工程保留款元及追加工程補償款未具領，原
    告應代位追討受償以減輕損害，及違約金請求過高，請依法減免等語。惟查，被
    告甲○○原係凱拓營造公司之負責人，並曾以兼該公司之法定代理人之身分共同
    簽發系爭本票，其係共同發票人，並非僅為連帶保證人而已；而是否向第三人行
    使代位請求權，係屬債權人之權利，並非義務，債權人原無必須行使代位權之義
    務；且本件原告並非請求違約金，亦無依法減免之規定；至被告是否對其他被告
    有債權，亦屬將來是否得參與分配之問題，尚與其應負共同發票人責任無涉。是
    被告甲○○所辯均無足採。
三、按，保證人向債權人為清償後，債權人對於主債務人之債權，於其清償之限度內
    ，移轉與保證人。民法第七百四十九條前段定有明文。又在票據上簽名者，依票
    上所載文義負責。二人以上共同簽名時，應連帶負責。票據法第五條亦有明定。
    經查，本件被告凱拓營造公司既因標得工程，委由原告擔任保證人，而開立履約
    保證金保證書及預付款保證金保證書予國道新建工程局，凱拓營造公司並於八十
    七年六月二十九日邀同其餘被告乙○○、甲○○、丁○○為共同發票人，簽發面
    額壹億零玖佰肆拾肆萬元之本票交原告收執，約定利率及逾期清償之違約金，到
    期日為九十年四月二十五日，嗣因被告凱拓營造公司施工進度持續落後，經國道
    新建工程局督促改善仍未於期間內改善，國道新建工程局已將承包商逐離並接管
    工地，並依履約保證金保證書，向原告求償履約保證金三千二百八十三萬二千元
    ，經原告於九十年六月十九日開立支票如數給付國道新建工程局，給付前開工程
    履約保證金，並依被告簽訂之授信約定書第七條規定，行使被告設質於原告之存
    單、存款相互抵銷債務後，尚欠本金二千二百八十四萬零四百五十一元，及自九
    十年七月十日起至清償日止之利息、自九十年八月十一日起之違約金，迄未清償
    ，被告乙○○、甲○○、丁○○既為共同發票人，依法均應與被告凱拓營造公司
    連帶負清償責任，從而，原告主張依保證契約及票據法律關係，請求被告連帶返
    還保證金二千二百八十四萬零四百五十一元，及如主文第一項所示之利息、違約
    金為有理由，應予准許。
四、依原告提出之履約保證金保證書、國道新建工程局九十年四月十七日國工局九０
    處一字第０七二七五號函、本行支票、國道新建工程局收款收據及國道新建工程
    局九十年六月二十八日國工局九０工字第一二六五０號函等證據所示，雖均由台
    灣土地銀行忠孝分行出具或以該分行為對象，然查，分公司為受本公司管轄之分
    支機構，並無獨立之財產，為謀訴訟上便利，現行判例雖從寬認分公司就其業務
    範圍內之事項涉訟，有當事人能力，但不能執此而謂關於分公司業務範圍內之事
    項，不得以總公司名義起訴。最高法院六十六年度台上字第三四七０號判例可資
    參照。從而，本件雖由原告之忠孝分行出具履約保證金保證書，惟原告既係總公
    司，則以原告名義起訴，依前揭判例意旨所示，自無不合，附此敘明。
丙、結論：
    本件原告之訴為有理由，依民事訴訟法第三百八十五條第一項前段、第八十五條
    第二項，判決如主文。
中      華      民      國    九十      年     十二     月    三十一    日
                                  民事第三庭法      官  張明輝
右為正本係照原本作成
如對本判決上訴，須於判決送達後廿日內向本院提出上訴狀
中      華      民      國    九十      年    十二    月      三十一    日
                                            法院書記官  周其祥


司法院資訊處製作；財團法人民間司法改革基金會備份。
